臺灣高等法院刑事判決　　　　　　　　　　　　　九十年度上重更(一)字第四六號
　　上訴人
　　即被告　丙 ○ ○
　　指　定
　　辯護人　甲○公設辯護人
右上訴人即被告因殺人案件，不服臺灣板橋地方法院九十年度重訴字第二號，中華民
國九十年三月二十七日第一審判決（起訴案號：臺灣板橋地方法院檢察署八十九年度
偵字第一九○七二號）提起上訴，甲○判決後經最高法院發回更審，甲○判決如左：
    主    文
上訴駁回。
    事    實
一、丙○○曾於民國（下同）八十八年間，因犯竊盜案件，經台灣桃園地方法院判處
    有期徒刑七月，緩刑四年確定，仍不知悔改，於緩刑中之八十九年十月四日下午
    五時三十分許，在其台北縣鶯歌鎮○○○街二十一號五樓住處，因長期工作無著
    ，無收入可供花用，遭其母簡錦雪訓誡，二人遂發生口角，丙○○嗣於當晚七時
    餘許，因心情不佳即在其房間內施打第一級毒品海洛因，迨至翌（五）日凌晨零
    時十五分許，丙○○思及遭其母簡錦雪訓誡，致心生不滿，竟基於殺害直系血親
    尊親屬之故意，乘其母簡錦雪在房間內熟睡之際，持簡錦雪所有置於廚房內之水
    果刀乙把，進入簡錦雪臥房內，朝熟睡中之簡錦雪左背部連刺七刀，致簡錦雪左
    肩胛骨平行橫走穿刺傷七處，其中二處較大且深為三公分及二點五公分，並深入
    左胸腔內刺傷左肺，發生左側血胸失血休克；丙○○之妹簡明鐶在客廳中聽聞其
    母簡錦雪之呼救聲，上前至房門外查看，丙○○為免事跡敗露，乃向簡明鐶謊稱
    ：「母親在睡覺，不要吵她」等語，繼而以其所著衣物擦拭現場血跡，再換穿乾
    淨衣物後，將簡錦雪房門反鎖，旋即騎乘其母所有ＱＢＩ─七一五號機車離家而
    去；簡明鐶俟丙○○離開後，發覺有異即向鄰居借用電話通知其外祖母簡楊桂珍
    及舅舅乙○○前來，待簡楊桂珍、乙○○於當（五）日凌晨一時許抵達後，撞開
    簡錦雪房門，發現簡錦雪仰臥在床上血泊中，經送醫急救後，終因背部多處刺傷
    、左側血胸、左肺刺傷出血休克，於當日凌晨一時三十分許不治死亡。
二、案經臺北縣警察局三峽分局報請臺灣板橋地方法院檢察署檢察官偵查起訴。
    理    由
一、右揭事實，迭據上訴人即被告丙○○於警訊及偵審中坦承不諱（見偵查卷第四頁
    反面至第六頁反面、第七頁及反面、第四十三頁反面至第第四十五頁反面、偵聲
    卷第四頁反面至第五頁、原審卷第二十一頁反面至第二十二頁、第二十八頁至第
    二十九頁、甲○上重訴卷第十八頁至第二十頁、第四十二頁），核與證人簡明鐶
    、簡明達、簡楊桂珍先後於警訊、偵查中及甲○調查中證述情節相符，復有現場
    照片十六幀及扣案之兇器水果刀乙把、被告案發當時所穿著沾有被害人血跡之衣
    褲在卷可按；又被害人簡錦雪確係遭被告持水果刀穿刺左背部七刀，致背部多處
    刺傷，左肺發生左側血胸，失血休克死亡，亦經檢察官督同法醫師相驗、解剖、
    勘驗明確，並有勘驗筆錄、相驗屍體證明書，並有法務部法醫研究所八九理自二
    二八一號函及函附之（八九）法醫所醫鑑字第一二二七號法務部法醫研究所鑑定
    書乙份及相驗解剖照片二十幀在卷足稽（見相驗卷第十五頁、第二十三頁、第二
    十七頁至第三十七頁、偵查卷第一○○頁至第一○三頁），復有台北縣警察局刑
    警隊鑑識組製作現場勘查報告一份、內政部警政署刑事警察局（八九）刑紋字第
    一六一一二三號函、（八九）刑醫字第一五九七八八號函及所附鑑驗書在卷可參
    （見偵查卷第五十三頁至第八十五頁，第一○八頁），足徵被告之自白與事實相
    符，自堪採為其犯罪之証據。又查胸腔部位仍人體要害之處，人體諸多重要器官
    （如心臟、肺部）均賴胸腔之保護，以水果刀等兇刃，對人體胸腔猛刺，足致人
    發生死亡結果，應為吾人所週知之事實，被告因長期工作無著，遭其母責罵後，
    竟趁其母在臥房床上熟睡之際，持其家中之水果刀朝其母簡錦雪背部往胸腔部猛
    刺七刀，深入左胸腔內刺傷左肺，足徵被告行兇當時用力至猛，殺意甚堅，其有
    殺害被害人之故意至為灼然。
二、被告雖於甲○前審調查時指稱其在行兇前曾施用第一級毒品海洛因等語（見甲○
    上重訴卷第十八頁至第二十頁），証人簡明鐶於偵查中及甲○調查時亦先後供稱
    ：「晚我母親睡著後約十分鐘，他（指被告）就拿出海洛因來施打，後來他就時
    睡時醒，有一點精神恍惚的狀態。」（見相驗卷第二十一頁及反面）、「我在七
    點多鐘時，有看到哥哥（指被告）在他房間裡施打海洛因，他打完後精神有點恍
    惚，說話怪怪的，他以前施打海洛因後也都是亂說話，精神怪怪的。」等情（見
    甲○卷第四十九頁），甲○指定辯護人並據以辯謂被告行兇當時已屬心神喪失或
    精神耗弱態，其行為應屬不罰或應減輕其刑云云，然查甲○就人體於施用第一級
    毒品海洛因後，其藥效發作之時間及藥效發作時行為人之精神狀態等節，函向行
    政院國軍退除役官兵輔導委員會台北榮民總醫院查詢結果，據該院函覆稱：「一
    、海洛因﹕一般以吸煙或注射方式使用，作用可於數分鐘內出現，作用時間之長
    短，則因純度、劑、使用途徑、用藥習慣、次數、耐藥性而定與是否併用其他藥
    物而定，一般使用者之藥效感覺維持二至四小時不等，而連續使用一至數週後，
    因耐藥性之產生，使用者往往須以增加劑量頻率方式，來維持其效果。二、使用
    海洛因後藥效發生後，對精神狀態之影響，包括：使人陶醉、茫然、欣快感，進
    一步增加劑量時易發生意識不清、恍惚、昏迷，甚至死亡呈植物人。三、使用海
    洛因後對精神狀態之影響，一般而言，因絕大部分是以吸煙或注射方式使用，在
    數分鐘內便可達明顯之影響，持續時間則依上述因素而定，單純之海洛因作用時
    間，通常維持二至四小時左右，要維持六小時以上之明顯精神狀態之作用很少見
    ，除非過量食入者、體內積藏藥物者、大量皮下注射者、原先吸煙方式改成注射
    者、過量中毒後缺氧或休克者等等，而且，這些症狀通常亦會相當明顯，如神志
    恍惚、步態不穩、行動困難、大小便困難、想吐、嘔吐、瞳孔縮小、呼吸困難、
    呼吸衰竭、昏迷、休克，甚至死亡。當然，持續長時間之精神狀態影響，也可因
    其他相關因素造成，如海洛因之中樞神經系統性中毒影響，可發生昏迷、出血性
    及栓塞性腦中風、慢性腦病變、不自主的運動障礙、多發性神經病變、自主神經
    機能不良等等。四、目前國內安眠藥劑濫用情形亦為普遍，海洛因濫用者常會有
    睡眠問題而使用此藥物，這類藥物作用時，從輕度之放鬆、約制力降低、健忘、
    嗜睡，到中度之複視、口齒不清、步態不穩、譫妄、昏迷，甚至重度之呼吸抑制
    及死亡。這類藥之最大特點在作用時之表現及劑量常不一致，有些人在一般使用
    臨床建議劑，就有輕度到中度之作用症狀產生，有些卻在一般使用劑量之數十倍
    ，仍僅有輕度症狀，因此，還得考慮下列一些影響因素，如年齡、有無肝腎肺等
    疾病、有否長期用藥導致之耐受、或有否同時服用其他物質，如酒精、安非他命
    等。因之，無論使用海洛因、安眠藥劑或兩種藥劑併用，甚至於其他物質之併用
    ，其可能之症狀再創佳績上述輕度至中度不等之影響，應得同時考慮個人是否具
    上述影響因素。然，直接之藥物致暴力之行為之可能性不大，但因此藥會降低約
    制力，若原本就有此精神症狀或傾向，就可能會受此些藥物之影響而表現。最後
    ，進一步的海洛因戒斷症候群也會有精神狀態影響，出現過度活動、約制力降低
    、躁動顫抖、譫妄、意識不清、抽蓄等現象。」等語，有該院九十年十一月三十
    日（九十）北總內字第一二三一二函及函附各乙份在卷可憑（見甲○卷第三十七
    頁至第三十九頁），顯見一般人在注射第一級毒品海洛因後，其藥效持續之時間
    為二至四小時，被告丙○○於當（四日）晚七時餘許，在其房間內係以注射方式
    施用海洛因外，並未再服用其他藥物，業據被告丙○○及証人簡明鐶供明在卷，
    如以注射海洛因後藥效持續最長之四小時計算，被告於八十九年十月四日晚上七
    時餘許注射海洛因後，其藥效應已於當晚十一時餘許業已消退，被告於翌（五）
    日晨零時十五分許，持水果刀刺殺其母簡錦雪時，其所注射之海洛因足以影響其
    精神狀態之情形，應已不復存在，被告行兇當時之精神狀態，應與常人無異，此
    徵諸証人簡明鐶在客廳聽聞其母呼叫聲，於其母表示其不能呼吸，要求其報警時
    ，被告猶能從容向簡女表示沒事，要求伊不要管，趕快睡覺，復能以其所穿著之
    衣物擦拭血跡，再回房更換衣服，並拿取其逃亡費用後，再騎乘其母機車離去，
    亦據被告及証人簡明鐶供明在卷，益徵被告當時心思尚屬縝密，無任何注射海洛
    因後所可能呈現之意識不清、恍惚、昏迷、放鬆、約制力降低、健忘、嗜睡、口
    齒不清、步態不穩、譫妄等症狀，足認被告並無心神喪失或精神弱情形甚明，至
    証人簡明鐶証稱被告在注射海洛因後有一點精神恍惚狀態，說話怪怪的等現象，
    應係被告注射海洛因後，因藥效發生作用所產生之症狀，惟其注射海洛因之時間
    ，距其弒母時已達約五小時之久，其藥效已消失，殊難因此即據以推定被告在行
    兇時，其所注射之海洛因藥效仍在發生作用中，被告及甲○公設辯護人前開所辯
    ，要屬無據，併此敘明。綜上所論，本件事證明確，被告犯行洵堪認定，應依法
    論科。
三、查被害人簡錦雪係被告丙○○之母，業據被告供承在卷，並經證人簡明鐶、簡明
    達、簡楊桂珍證述明確，核被告基於殺人之故意，殺害其母親簡錦雪所為，係犯
    刑法第二百七十二條第一項之殺害直系血親尊親屬罪。
四、原審以被告所犯罪証明確，援引刑法第二百七十二條第一項、第三十七條第一項
    規定，審酌被告身為被害人之子，不知感恩圖報養育浩恩，僅因金錢問題與被害
    人發生爭執，竟萌生殺機之犯罪動機，持水果刀多次猛力刺擊被害人之兇殘犯罪
    手段，造成被害人身亡之無可彌補危害，行兇後未為任何救護措施，反而清理現
    場後自行離去，又將被害人反鎖於房間內，延誤救治之時機，惟被告於本件犯罪
    後對其犯行均坦承不諱，尚有悔悟之心，惡性尚未達於永久隔離之程度等一切情
    狀，量處被告無期徒刑，並依法宣告褫奪公權終身；復說明扣案水果刀一把雖係
    被告持以為行兇之凶器，惟該把水果刀為被害人簡錦雪所有，非被告所有之物，
    業經被告供明在卷，不為宣告沒收之理由；認事用法，允無違誤，量刑妥適，被
    告經依職權提起本件上訴，為無理由，應予駁回。
五、被告經合法傳喚無正當理由故不到庭，爰不待其陳述逕行判決。
六、據上論斷，應依刑事訴訟法第三百六十八條、第三百七十一條，判決如主文。
本案經檢察官張文政到庭執行職務。
中      華      民      國    九十一    年      二      月      六      日
                            臺灣高等法院刑事第十六庭
                                審判長法  官  許  增  男
                                      法  官  蔡  彩  貞
                                     法  官  黃  鴻  昌
右正本證明與原本無異。
如不服本判決應於收受送達後十日內向甲○提出上訴書狀，其未敘述上訴之理由者並
得於提起上訴後十日內向甲○補提理由書（均須按他造當事人之人數附繕本）。
甲○依職權送上訴。
                                      書記官  黃  千  鶴
中      華      民      國    九十一    年      二      月      八      日
附錄本案論罪科刑法條全文：
刑法第二百七十二條：
殺直系血親尊親屬者，處死刑或無期徒刑。
前項之未遂犯罰之。
預備犯第一項之罪者，處三年以下有期徒刑。
